臺灣屏東地方法院刑事判決　　　　　　　 99年度訴字第859號
公　訴　人　臺灣屏東地方法院檢察署檢察官
被　　　告　朱進程
上列被告因竊佔案件，經檢察官提起公訴（98年度偵字第7334號
），本院判決如下：
    主  文
朱進程無罪。
    理  由
一、公訴意旨略以：被告朱進程明知屏東縣枋山鄉○里段333 地
    號（重測前：南勢湖段25地號）為中華民國所有、交通部公
    路總局（下稱公路總局）管理之土地（下稱本案土地），竟
    基於意圖為自己不法利益之竊佔犯意，於民國98年8 月間某
    日，擅自使用本案土地而搭置黃色鐵皮屋、廁所、停車場、
    水泥地、階梯及豎立漂流木等物（佔據面積共1240.9平方公
    尺，下稱上開定著物）。因認被告涉犯刑法第320 條第2 項
    之竊佔罪嫌（本案土地並非水土保持法、山坡地保育利用條
    例規範之『山坡地』或『林區』，有行政院農業委員會水土
    保持局99年9 月16日水保監字第0991825462號、同會林務局
    99年11月23日林企字第0991711912號函覆結果可查 [見本院
    卷第57、104 頁] ，是起訴書原認被告所犯法條係水土保持
    法第32條、山坡地保育利用條例第34條等罪嫌，自有誤會，
    然此業經公訴人當庭更正如上）。
二、按不能證明被告犯罪者，應諭知無罪之判決，刑事訴訟法第
    301 條第1 項定有明文。訊據被告固對於前揭時地搭置上開
    定著物乙事坦認不諱，但堅詞否認有公訴意旨所認犯行，辯
    稱：本案土地原使用人係林玉娥，伊於98年6 月間因有用地
    需求才向林玉娥研商借用，當時林玉娥表示此地乃承租自財
    政部國有財產局臺灣南區辦事處（下稱國產局），並有渠間
    之放租租賃契約（下稱上開租約）足徵所言屬實，且林玉娥
    申請於98年8 月31日原約期滿後續租、國產局也據以受理，
    另外伊還向公路總局詢問施工機具出入之路線規劃，至此均
    無任何爭議出現，伊因之不疑有他而確信權源合法，始於98
    年8 月間開始搭置上開定著物，豈料國產局竟於98年9 月間
    來文表示「受理續約申請後，發現本案土地實為公路總局之
    土地，緊鄰其旁之屏東縣枋山鄉○里段332 地號 [重測前：
    南勢湖段51地號，下稱332 地號土地] 才係原應放租予林玉
    娥的土地，實因早年測量錯誤，導致訛將非屬國產局管理之
    本案土地放租予林玉娥，故原本租賃關係核屬違誤，爰撤銷
    租約併發還歷年林玉娥繳納之租金」，乃直到此刻伊方知林
    玉娥使用本案土地實無合法權源，又豈有竊佔犯意可言等語
    （見本院卷第110 頁反面）。公訴意旨認被告涉有前揭罪嫌
    ，無非以被告供述內容，證人林玉娥、公路總局承辦人沈祖
    華和劉讚郎證稱本案土地占用情形，以及上開租約、委託同
    意書、土地登記謄本、複丈成果圖、衛星正射影像圖、現場
    照片等事證作為主要論據。
三、經查：早於88年間，林玉娥即向國產局申請核准承租332 地
    號土地在案，迨98年6 月間以此為標的借予被告使用，並於
    98年8 月31日上開租約期滿前提出續約申請，而國產局受理
    後赫然發現因當年測量錯誤，導致訛將公路總局之本案土地
    放租予林玉娥，故於98年9 月30日行文林玉娥上情併撤租，
    隨後發還歷年繳納之租金乙節，業經證人林玉娥證述綦詳（
    見警卷第11頁，偵卷第6 、57、121 、132 頁），並有上開
    租約、委託同意書、續約申請勘查結果、土地登記謄本、複
    丈成果圖、國產局屏東分處98年9 月30日臺財產南屏三字第
    09830032690 號、99年9 月27日台財產南屏三字第09900062
    18號函覆結果為憑（見警卷第29-30 頁，偵卷第52、112-11
    3 、18-20 、70頁，本院卷第66頁），復據被告辯稱：著手
    占用本案土地前，伊因恐施工機具進出將不慎破壞路樹，還
    去詢問公路總局可否規劃通行路線，果若伊蓄意竊佔，又豈
    可能主動找上公路總局等情（見本院卷第119 頁反面），核
    與公路總局承辦人沈祖華和劉讚郎證述：確有被告申請通行
    一事相合（見本院卷第119 頁反面），俱見被告所謂「以為
    林玉娥對本案土地有合法權源才向其借用」、「借得本案土
    地搭置上開定著物後才知道林玉娥無合法權源」均信而有徵
    ，由是被告雖有無權佔據本案土地搭置上開定著物之客觀行
    為，但行為時主觀上顯難認有何不法所有利益之意圖，自無
    從遽以竊佔罪責相繩。
四、至公訴人雖謂：被告向林玉娥借用土地時，本應慎重確認有
    權使用之範圍，如此顯可發覺林玉娥實際上係占用公路總局
    之土地，但被告沒有進一步確認即逕行搭置上開定著物，且
    佔據面積核與上開租約所示面積不符，併無視該約明載「供
    予農用」之限制，何況迄今遲不拆屋還地，皆徵被告實有竊
    佔之犯意等語（見本院卷第111 頁反面、第131 頁反面）。
    惟觀林玉娥最初承租之際，因與國產局簽訂之上開租約中只
    有手繪圖示簡略記載放租範圍、未能精確認定該處周圍地籍
    關係，復究本案土地之地形地貌，乃西向面臨海岸線、東向
    面臨屏鵝公路，其中一片椰子樹零星散落之狹長型土地，毫
    無具體明顯之地界足稽，嗣後林玉娥轉借本案土地予被告時
    ，亦僅泛稱「這一片有椰子樹的部分就是承租範圍」，暨國
    產局同表：因年代久遠、已無任何勘測現場或確認地界之紀
    錄可資認定林玉娥承租期間的實際占用範圍，以及公路總局
    同樣係因前揭國產局受理續約申請程序、始悉自己之本案土
    地遭到被告占用等節，業據證人林玉娥、公路總局承辦人沈
    祖華和劉讚郎證述綦詳（見偵卷第133 頁、本院卷第119 頁
    反面），並有上開租約、委託同意書、續約申請勘查結果、
    衛星正射影像圖、現場照片、國產局屏東分處99年9 月27日
    台財產南屏三字第0990006218號函覆結果供參（見警卷第29
    -30 頁，偵卷第52、46-47 、32-44 頁，本院卷第66頁）。
    是本案土地原無具體地界特徵，甚至連國產局都沒辦法確認
    林玉娥實際占用範圍、公路總局亦未能自覺遭到占用，故被
    告憑林玉娥出示上開租約併指示承租範圍而產生合法權源之
    確信，實難認有何違背情理之處；遑論被告搭置上開定著物
    之佔據面積係1240.9平方公尺，明顯小於上開租約之承租面
    積2294平方公尺（卷附複丈成果圖、上開租約參照），可見
    由被告實際占用之面積，亦無從論認竊佔之主觀犯意；另被
    告違反上開租約所定限制（供予農用），頂多係其有無違約
    、林玉娥有無非法轉借之私權關係，抑或違反公法上土地使
    用管制問題，暨被告案發後雖知占用公路總局土地卻未拆屋
    還地，毋寧只能評價為得悉地權關係後的無權占用民事糾紛
    ，均與判斷其占用時是否基於不法所有利益之意圖實無關連
    。基上可知，公訴人前開主張仍無從遽為不利於被告之認定
    。
五、綜合上述，本件公訴人所為舉證，尚無從使本院確信被告有
    何竊佔犯行，揆諸首揭說明，自應為無罪判決之諭知。
據上論斷，應依刑事訴訟法第301條第1項，判決如主文。
本案經檢察官許英輝到庭執行職務
中    華    民    國    100    年     4    月    6    日
                   刑事第四庭  審判長法  官  莊鎮遠
                                     法  官  李謀榮
                                     法  官  江振源
以上正本證明與原本無異
如不服本判決，應於判決送達後10日內向本院提出上訴書（應附
繕本），其未敘述上訴理由者，應於上訴期間屆滿後20日內補提
理由書於本院，上訴於臺灣高等法院高雄分院。
中    華    民    國    100    年     4    月    7    日
                                     書記官  邱淑婷